---
title: "Explore_EM"
author: "Fernando Lhamas"
format: html
editor: visual
---

```{r}
library(tidyverse)
df5p <- read.csv2("~/Documents/Escolas_medicas/df5p.csv", stringsAsFactors=TRUE)
```

Vamos importar a base tratada df5p. A partir desse arquivo, a análise pode ser feita de forma iterativa com a regressão. Se o interesse for verificar apenas o resultado da Análise 1, basta rodar o script do toópico de Análise 1 e em seguida conduzir a Regressão correspondente.

### Análise 1: PIB per capita

Na primeira verificação já conhecemos em tabela, se trata da região de suporte comum, que é baixa, pois temos 37 municípios x 14 anos tratados, somando 518 de um universo muito maior de municípios.

```{r}
df5p %>%
  ggplot(aes(x = EM, y = pib_pc, fill = EM)) +
  geom_col(stat = "summary", fun = "mean", show.legend = FALSE, width = 0.5) + # Plota a média como altura da barra
  geom_errorbar(stat = "summary", fun.data = "mean_se", width = 0.2, size = 0.5) + # Adiciona barras de erro (erro padrão da média)
  labs(
    title = "Média do PIB Municipal Per Capita por Presença de Escola Médica",
    x = "Presença de Escola Médica",
    y = "PIB Municipal Per Capita (R$)"
  ) +
  theme_minimal() +
  theme(plot.title = element_text(hjust = 0.5),
        axis.text.x = element_text(angle = 45, hjust = 1)) # Ajusta título e rótulos do eixo X
```

Vamos verificar graficamente como se dá o comportamento da variável dependente ao longo dos grupos de tratamento e controle.

```{r}
# Calcular a média do PIB per capita por ano e grupo
df_tendencias <- df5p %>%
  group_by(ano, EM) %>%
  na.omit(EM) %>% #Remover gráfico com NA
  summarise(
    pib_percapita_medio = mean(pib_pc, na.rm = TRUE),
    .groups = 'drop' # Remover o agrupamento após summarising
  ) %>%
  ggplot(aes(x = ano, y = pib_percapita_medio, color = EM, group = EM)) +
  geom_line(size = 1) +
  scale_x_continuous(breaks = seq(min(df5p$ano), max(df5p$ano), by = 2))+
  labs(
    title = "Tendência do PIB Municipal Per Capita Médio por Ano e Presença de Escola Médica",
    x = "Ano",
    y = "PIB Municipal Per Capita Médio (R$)",
    color = "Escola Médica"
  ) +
  theme_minimal() +
  theme(plot.title = element_text(hjust = 0.5),
        legend.position = "bottom")
df_tendencias
```

Há uma tendência de crescimento nos dois grupos. O resultado mais interessante é que provavelmente há um viés de seleção na condução da política, pois o PIB dos tratados parte de uma média muito maior do que a média nacional, e agora com os dados pareados temos grupos mais homogêneos para comparar, reduzindo substancialmente o viés de seleção da política. Vamos verificar um teste t para comparar as médias.

```{r}
# teste t PIB per capita e EM
t.test(pib_pc ~ EM, data = df5p, var.equal = FALSE, na.action = na.omit)


```

A média do grupo Não obtida foi de 28.68 e a do grupo Sim foi de 26.25. A diferença é estatisticamente significativa, com t = 2.548, p-value = 0.011. O resultado indica que vale a pena continuar investigando a relação entre as duas variáveis, principalmente pelo intervalo de confiança não cruzar o 0.

## Análise 2: Crescimento das organizações

### Análise de componentes principais

A partir da segunda análise vamos construir um indicador baseado no score de componente principal das variáveis relacionado ao crescimento do número de organizações geral (norg), organizações de transporte, armazenagem e correio (norg_tac), organizações de alojamento e alimentação (norg_aa) e organizações de artes, cultura, esporte e recreação (norg_acer).

```{r}
#ACP
acp1 <- df5p %>%
  select(norg_z, norg_aa_z, norg_tac_z, norg_acer_z) %>%
  na.omit()

#Rodar a ACP
acp_norg <- stats::prcomp(acp1, center = TRUE, scale.= TRUE)
summary(acp_norg)
acp_norg$rotation
```

A variável geral explicou 73.3% de toda a variância, sugerindo pelo critério de Kaiser a unidimensionalidade. As cargas fatoriais não são altas, sugerindo que há baixa capacidade da dimensão única representar bem as variáveis. Nestes casos, é preferivel prosseguir com a variável geral norg para análises subsequentes.

Vamos verificar graficamente a relação entre a dependente e a independente.

```{r}
# Calcular a média norg por ano e grupo
df_tendencias2 <- df5p %>%
  group_by(ano, EM) %>%
  na.omit(EM) %>% #Remover gráfico com NA
  summarise(
    norg_medio = mean(norg, na.rm = TRUE),
    .groups = 'drop' # Remover o agrupamento após summarising
  ) %>%
  ggplot(aes(x = ano, y = norg_medio, color = EM, group = EM)) +
  geom_line(size = 1) +
  scale_x_continuous(breaks = seq(min(df5p$ano), max(df5p$ano), by = 2))+
  labs(
    title = "Tendência do número médio de organizações por Ano e Presença de Escola Médica",
    x = "Ano",
    y = "Número de Organizações Médio",
    color = "Escola Médica"
  ) +
  theme_minimal() +
  theme(plot.title = element_text(hjust = 0.5),
        legend.position = "bottom")
df_tendencias2
```

Aparentemente, os comportamentos das variáveis são semelhantes. O que é um resultado esperado. Vamos ver no teste.

```{r}
# teste t norg e EM
t.test(norg_z ~ EM, data = df5p, var.equal = FALSE, na.action = na.omit)
```

No teste com os dados padronizados, encontramos significância na diferença de média entre os grupos, demonstrando que as médias no grupo de tratados são significativamente maiores (t = -2.08, p = 0.037. Esse resultado indica que devemos continuar investigando.

## Análise 3: Pessoas ocupadas

### Análise de componentes principais

Vamos construir o indicador de componentes principais para ocupação, que envolve pessoal ocupado total (pot), pessoal ocupado assalariado(poa) e população residente estimada (pre).

```{r}
#ACP
acp2 <- df5p %>%
  select(pot_z, poa_z, pre_z) %>%
  na.omit()

#Rodar a ACP
acp_por <- stats::prcomp(acp2, center = TRUE, scale.= TRUE)
summary(acp_por)
acp_por$rotation
```

A proporção de variância de PC1 explica 86.76% da variância total, o que sugere forte unidimensionalidade. O autovalor pode ser obtido pelo desvio-padrão ao quadrado, chegando a 1.61² = 2.592, o que é praticamente o máximo possível para três variáveis padronizadas. Quanto aos pesos, as três contribuem positivamente, o que é considerado ideal para formar um índice. As correlações sendo fortes e positivas corroboram o uso de um índice único representando as variáveis.

```{r}
# Extrair os scores do primeiro componente
# Score de pessoas ocupadas e residentes
df5p$s_por <- acp_por$x[,"PC1"]

# Se você precisar incluir os casos com NA posteriormente:
# Primeiro crie uma coluna temporária com NAs
df5p$s_por <- NA

# Depois preencha com os scores onde há dados completos
df5p[complete.cases(df5p[, c("pot_z", "poa_z", "pre_z")]), "s_por"] <- acp_por$x[,"PC1"]
plot(acp_por, type = "l")
cor(acp2)
```

```{r}
# Calcular a média por por ano e grupo
df_tendencias3 <- df5p %>%
  group_by(ano, EM) %>%
  na.omit(EM) %>% #Remover gráfico com NA
  summarise(
    s_por_medio = mean(s_por, na.rm = TRUE),
    .groups = 'drop' # Remover o agrupamento após summarising
  ) %>%
  ggplot(aes(x = ano, y = s_por_medio, color = EM, group = EM)) +
  geom_line(size = 1) +
  scale_x_continuous(breaks = seq(min(df5p$ano), max(df5p$ano), by = 2))+
  labs(
    title = "Tendência de pessoas ocupadas e residentes por ano e Presença de Escola Médica",
    x = "Ano",
    y = "Número de pessoas ocupadas e residentes",
    color = "Escola Médica"
  ) +
  theme_minimal() +
  theme(plot.title = element_text(hjust = 0.5),
        legend.position = "bottom")
df_tendencias3
```

## Análise 4: Índice FIRJAN de desenvolvimento municipal

### Análise de componentes principais

Vamos construir o indicador de componentes principais para as variáveis do FIRJAN (idfm) que envolve o índice geral (ifdmg), para educação (ifdme), para saúde (ifdms) e para emprego e renda (ifdmer).

```{r}
#ACP
acp3 <- df5p %>%
  select(ifdmg_z, ifdme_z, ifdms_z, ifdmer_z) %>%
  na.omit()

#Rodar a ACP
acp_ifdm <- stats::prcomp(acp3, center = TRUE, scale.= TRUE)
summary(acp_ifdm)
acp_ifdm$rotation
plot(acp_ifdm, type = "l")
cor(acp3)
```

A proporção de variância de PC1 explica 70.1% da variância total, o que sugere forte unidimensionalidade. O autovalor pode ser obtido pelo desvio-padrão ao quadrado, chegando a 1.67² = 2.78, o que é considerado alto para quatro variáveis padronizadas. Quanto aos pesos, as três primeiras contribuem forte e positivamente para a dimensão, o que é considerado ideal para formar um índice. As correlações sendo fortes e positivas corroboram o uso de um índice único representando as variáveis. A única variável dissonante é o FIRJAN de Emprego e Renda, que obteve peso abaixo do considerado ideal e nutre correlações fracas com as demais variáveis.

```{r}
# Extrair os scores do primeiro componente
#Rodar a ACP
acp3 <- df5p %>%
  select(ifdmg_z, ifdme_z, ifdms_z) %>%
  na.omit()
acp_ifdm <- stats::prcomp(acp3, center = TRUE, scale.= TRUE)

# Score de pessoas ocupadas e residentes
df5p$s_ifdm <- acp_ifdm$x[,"PC1"]

# Se você precisar incluir os casos com NA posteriormente:
# Primeiro crie uma coluna temporária com NAs
df5p$s_ifdm <- NA

# Depois preencha com os scores onde há dados completos
df5p[complete.cases(df5p[, c("ifdmg_z", "ifdme_z", "ifdms_z")]), "s_ifdm"] <- acp_ifdm$x[,"PC1"]

```

```{r}
# Calcular a média por por ano e grupo
df_tendencias4 <- df5p %>%
  group_by(ano, EM) %>%
  na.omit(EM) %>% #Remover gráfico com NA
  summarise(
    s_ifdm_medio = mean(s_ifdm, na.rm = TRUE),
    .groups = 'drop' # Remover o agrupamento após summarising
  ) %>%
  ggplot(aes(x = ano, y = s_ifdm_medio, color = EM, group = EM)) +
  geom_line(size = 1) +
  scale_x_continuous(breaks = seq(min(df5p$ano), max(df5p$ano), by = 2))+
  labs(
    title = "Tendência de Índice FIRJAN por ano e Presença de Escola Médica",
    x = "Ano",
    y = "Índice FIRJAN",
    color = "Escola Médica"
  ) +
  theme_minimal() +
  theme(plot.title = element_text(hjust = 0.5),
        legend.position = "bottom")
df_tendencias4
```

## Análise 5: Indicadores de saúde

### Análise de componentes principais

Vamos construir o indicador de componentes principais para as variáveis relacionadas a área da saúde do município, sendo elas: Número de estabelecimentos de saúde (ns), quantidade de médicos (qm), quantidade de equipes de saúde (qes) e percentual de cobertura de atenção básica (cab)

```{r}
#ACP
acp4 <- df5p %>%
  select(ns_z, qm_z, qes_z, cab_z) %>%
  na.omit()

#Rodar a ACP
acp_sau <- stats::prcomp(acp4, center = TRUE, scale.= TRUE)
summary(acp_sau)
acp_sau$rotation
plot(acp_sau, type = "l")
acp4cor <- cor(acp4)
# Gráfico de correlação
corrplot::corrplot(acp4cor)
```

A proporção de variância de PC1 explica 55.3% da variância total, o que sugere que há unidimensionalidade, pois fica acima de 50%. No entanto, é um resultado próximo do limite. Ao observamos de forma complementar a matriz de correlações, percebemos que há correlações fracas, moderadas e fortes. Quanto aos pesos, as três primeiras contribuem de forma moderada, ainda que todas sejam positivas. Estes resultados sugerem que o score de unidimensionalidade não é a melhor solução, sendo preferivel utilizar cada variável de saúde como dependente.

Vamos verificar os gráficos de tendência para cada variável

```{r}
# Calcular a média por por ano e grupo
df_tendencias5 <- df5p %>%
  group_by(ano, EM) %>%
  na.omit(EM) %>% #Remover gráfico com NA
  summarise(
    ns_medio = mean(ns, na.rm = TRUE),
    .groups = 'drop' # Remover o agrupamento após summarising
  ) %>%
  ggplot(aes(x = ano, y = ns_medio, color = EM, group = EM)) +
  geom_line(size = 1) +
  scale_x_continuous(breaks = seq(min(df5p$ano), max(df5p$ano), by = 2))+
  labs(
    title = "Número de estabelecimentos de saúde por ano e Presença de Escola Médica",
    x = "Ano",
    y = "Estabelecimentos de saúde",
    color = "Escola Médica"
  ) +
  theme_minimal() +
  theme(plot.title = element_text(hjust = 0.5),
        legend.position = "bottom")
df_tendencias5
```

```{r}
# Calcular a média por por ano e grupo
df_tendencias6 <- df5p %>%
  group_by(ano, EM) %>%
  na.omit(EM) %>% #Remover gráfico com NA
  summarise(
    qes_medio = mean(qes, na.rm = TRUE),
    .groups = 'drop' # Remover o agrupamento após summarising
  ) %>%
  ggplot(aes(x = ano, y = qes_medio, color = EM, group = EM)) +
  geom_line(size = 1) +
  scale_x_continuous(breaks = seq(min(df5p$ano), max(df5p$ano), by = 2))+
  labs(
    title = "Quantidade de equipes de saúde por ano e Presença de Escola Médica",
    x = "Ano",
    y = "Equipes de saúde",
    color = "Escola Médica"
  ) +
  theme_minimal() +
  theme(plot.title = element_text(hjust = 0.5),
        legend.position = "bottom")
df_tendencias6
```

```{r}
# Calcular a média por por ano e grupo
df_tendencias7 <- df5p %>%
  group_by(ano, EM) %>%
  na.omit(EM) %>% #Remover gráfico com NA
  summarise(
    cab_medio = mean(cab, na.rm = TRUE),
    .groups = 'drop' # Remover o agrupamento após summarising
  ) %>%
  ggplot(aes(x = ano, y = cab_medio, color = EM, group = EM)) +
  geom_line(size = 1) +
  scale_x_continuous(breaks = seq(min(df5p$ano), max(df5p$ano), by = 2))+
  labs(
    title = "Cobertura de atenção básica(%) por ano e Presença de Escola Médica",
    x = "Ano",
    y = "Cobertura de atenção básica (%)",
    color = "Escola Médica"
  ) +
  theme_minimal() +
  theme(plot.title = element_text(hjust = 0.5),
        legend.position = "bottom")
df_tendencias7
```

```{r}
# Calcular a média por por ano e grupo
df_tendencias8 <- df5p %>%
  group_by(ano, EM) %>%
  na.omit(EM) %>% #Remover gráfico com NA
  summarise(
    qm_medio = mean(qm, na.rm = TRUE),
    .groups = 'drop' # Remover o agrupamento após summarising
  ) %>%
  ggplot(aes(x = ano, y = qm_medio, color = EM, group = EM)) +
  geom_line(size = 1) +
  scale_x_continuous(breaks = seq(min(df5p$ano), max(df5p$ano), by = 2))+
  labs(
    title = "Quantidade de médicos por ano e Presença de Escola Médica",
    x = "Ano",
    y = "Quantidade de médicos",
    color = "Escola Médica"
  ) +
  theme_minimal() +
  theme(plot.title = element_text(hjust = 0.5),
        legend.position = "bottom")
df_tendencias8
```

```{r}
# Exportar com separador ;
write.csv2(df5p, "df5p.csv")
```
