---
title: "RP_match_EM"
author: "Fernando Lhamas"
format: html
editor: visual
---

## Regressão em painel

```{r}
library(tidyverse)
library(systemfit)
df5p <- read.csv2("~/Documents/Escolas_medicas/df5p.csv", stringsAsFactors=TRUE)
```

## Análise SUR

```{r}
# Selecionar apenas as colunas necessárias e remover NAs
df5p <- df5p %>%
  mutate(
    ano = as.numeric(as.character(ano)),
    EM_treated = ifelse(EM == "Sim" & ano >= 2017, 1, 0)
  )
df_sur <- df5p %>%
  select(ibge, ano, EM_treated, pib_pc1000, norg, s_por, s_ifdm, ifdms, ns, qm, qes, cab) %>%
  na.omit()
```

Lista de equações

```{r}
eq_pib    <- pib_pc1000 ~ EM_treated
eq_norg   <- norg ~ EM_treated
eq_spor   <- s_por ~ EM_treated
eq_sifdm  <- s_ifdm ~ EM_treated
eq_ifdms  <- ifdms ~ EM_treated
eq_ns     <- ns ~ EM_treated
eq_qm     <- qm ~ EM_treated
eq_qes     <- qes ~ EM_treated
eq_cab     <- cab ~ EM_treated
eq_list <- list(eq_pib, eq_norg, eq_spor, eq_sifdm, eq_ifdms, eq_ns, eq_qm, eq_qes, eq_cab)
```

Modelo

```{r}
# Rodar o SUR (método OLS)
modelo_sur <- systemfit(eq_list, method = "SUR", data = df_sur)

# Resumo dos resultados
summary(modelo_sur)
```

```{r}
surcor <- cor(df_sur)
corrplot::corrplot(surcor)
```

## Quadro Resumo do Impacto das Escolas Médicas (Modelo SUR)

| Variável Dependente (VD) | Correlação Resíduos (moderada ou alta) | p-valor Painel Individual | Coeficiente `EM_treated` (SUR) | p-valor (SUR) (`Pr(>|t|)`) | Status do Impacto de Curto Prazo | Interpretação da Magnitude (aprox.) |
|:----------|:----------|:----------|:----------|:----------|:----------|:----------|
| **PIB per capita** (pib_pc1000) | NÃO | p \> 0.05 | $+7100.98$ | $0.0049$ (\*\*\*) | **Impacto Positivo** | Aumento de R\$ 7.101 no PIB per capita (cerca de 24.5% do valor do intercepto). |
| **PCA No. Organizações** (norg) | SIM (com s_por, ns, qm) | p \> 0.05 | $+204.38$ | $0.3480$ | **Não Gera Impacto** | Aumento de 204 unidades no índice, mas não é estatisticamente significativo. |
| **PCA Taxa Ocup./Res.** (s_por) | SIM (com norg, qm, qes) | p \<= 0.05 | $+0.09$ | $0.6034$ | **Não Gera Impacto** | Aumento de 0.09 unidades no índice, mas não é estatisticamente significativo. |
| **PCA FIRJAN Geral** (s_ifdm) | SIM (com ifdms) | p \> 0.05 | $-1.93$ | $<2.22e-16$ (\*\*\*) | **Inconclusivo (Cenário)** | Redução de 1.93 unidades no índice geral FIRJAN. |
| **FIRJAN de Saúde** (ifdms) | SIM (com s_ifdm) | p \<= 0.05 | $-0.14$ | $<2.22e-16$ (\*\*\*) | **Inconclusivo (Cenário)** | Redução de 0.14 unidades no índice FIRJAN de Saúde. |
| **No. Estabelecimentos Saúde** (ns) | SIM (com norg, qm) | p \<= 0.1 | $+119.13$ | $<2.97e-11$ (\*\*\*) | **Impacto Positivo** | Aumento de 119 estabelecimentos de saúde. |
| **Quantidade de Médicos** (qm) | SIM (com norg, s_por, ns, qes) | p \> 0.05 | $+93.81$ | $<8.04e-05$ (\*\*\*) | **Impacto Positivo** | Aumento de 94 médicos. |
| **Quantidade Equipes Saúde** (qes) | SIM (com s_por, qm) | p \> 0.05 | $+10.84$ | $<1.42e-06$ (\*\*\*) | **Impacto Positivo** | Aumento de 11 equipes de saúde. |
| **Cobertura Atenção Básica** (cab) | SIM (com qes) | p \> 0.05 | $+10.71$ | $<3.42e-06$ (\*\*\*) | **Impacto Positivo** | Aumento de 10.7 pontos percentuais na cobertura de atenção básica. |
