---
title: "Vizinhos_EM"
author: "Fernando Lhamas"
format: html
editor: visual
---

```{r}
# Rodar apenas se não tiver executado import_EM
library(tidyverse)
df3 <- read.csv2("~/Documents/Escolas_medicas/df3.csv", stringsAsFactors=TRUE)
```

### Tratamento dos vizinhos

Por conta da possibilidade de ocorrer transbordamento (spillover) com os municípios vizinhos, vamos primeiro remover os vizinhos antes do pareamento, estimando um raio padrão de 100 km. A justificativa decorre da natureza das variáveis dependentes, que são desenvolvimento econômico e que naturalmente transbordam para as regiões vizinhas pelo aumento de transações comerciais, afetando o crescimento das empresas, níveis de emprego, PIB, entre outros aspectos de desenvolvimento.

```{r}
# Usando distância euclidiana
coords_matrix_z <- df3 %>%
  select(longitude_z, latitude_z) %>%
  filter(!is.na(longitude_z), !is.na(latitude_z)) %>%
  as.matrix()

vizinhos_z <- spdep::dnearneigh(
  coords_matrix_z,
  d1 = 0,
  d2 = 0.03,       # Limite em desvios-padrão
  longlat = FALSE # Distância euclidiana
)

# Obter lista única dos códigos dos municípios tratados
tratados <- df3 %>%
  filter(EM == "Sim") %>%
  distinct(ibge) %>%
  pull(ibge)

# Gerar lista dos tratados
df_t <- df3 %>%
  select(EM, mun, uf, ibge, latitude, longitude, longitude_z, latitude_z) %>%
  filter(!is.na(longitude_z), !is.na(latitude_z)) %>%
  filter(EM == "Sim") %>%
  distinct(ibge, .keep_all = TRUE) %>%
  mutate(indice = row_number())
```

Agora que já conhecemos os municípios tratados e guardamos os códigos de ibge deles, vamos identificar os vizinhos

```{r}
library(spdep)
library(dplyr)

# 1. Criar mapeamento de índices para ibge
mapeamento <- df3 %>%
  select(ibge, longitude_z, latitude_z) %>%
  filter(!is.na(longitude_z), !is.na(latitude_z)) %>%
  distinct(ibge, .keep_all = TRUE) %>%
  mutate(indice = row_number())

# 2. Encontrar índices dos tratados na matriz
indices_tratados <- mapeamento %>% 
  filter(ibge %in% tratados) %>%
  pull(indice)

# 3. Identificar vizinhos dos tratados
indices_vizinhos <- unique(unlist(vizinhos_z[indices_tratados]))

# 4. Obter ibge dos vizinhos (excluindo os próprios tratados)
ntratados <- mapeamento %>%
  filter(indice %in% indices_vizinhos & !(ibge %in% tratados)) %>%
  pull(ibge)

# 5. Criar df_v (base dos vizinhos similar a df_t)
df_v <- df3 %>%
  filter(ibge %in% ntratados) %>%
  select(EM, mun, uf, ibge, latitude, longitude, longitude_z, latitude_z) %>%
  distinct(ibge, .keep_all = TRUE) %>%
  mutate(grupo = "Vizinho")
```

Obtemos 141 municípios vizinhos, baseado nos valores padronizados de latitude e longitude, a uma distância euclidiana de 0.03, cujos valores se aproximam de municípios que fazem fronteira com os municípios de tratamento.

```{r}
ggplot(df3 %>% filter(ibge %in% ntratados), aes(x = longitude, y = latitude)) +
  geom_point(color = "blue", alpha = 0.5) +
  geom_point(data = df_t, aes(x = longitude, y = latitude), color = "red") +
  labs(title = "Municípios Tratados (Vermelho) e Vizinhos (Azul)")
```

No gráfico, podemos verificar que para todos os municípios tratados, removemos municipios próximos.

Agora vamos incluir a variável `viz` que identifica os vizinhos.

```{r}
df4 <- df3 %>%
  mutate(viz = if_else(ibge %in% ntratados, 1, 0))

# Verificação
table(df4$viz)/14
table(df4$viz == "1", df4$EM)
```

Na verificação, devemos obter os 141 vizinhos. Na segunda verificação, observamos que nenhum tratado foi classificado incorretamente como vizinho.

Vamos filtrar para utilizar somente os tratados e os não vizinhos, evitando assim o spillover.

```{r}
df5 <- df4 %>%
  filter(EM == "Sim" | viz == 0)
#Verificação
table(df5$EM)
```

Obtemos então 5392 municípios não vizinhos e 37 tratados. Retiramos 141 vizinhos. A soma resulta em 5570, o número de municípios total.

```{r}
# Exportar com separador ;
#write.csv2(df5, "df5.csv")
```
